---
title: "Análise das Eleições de 2018 no Brasil"
output: html_notebook
---

## **Resumo**

Vamos mostrar neste notebook uma abordagem sobre como baixar dados sobre as Eleições Gerais Brasileiras -- ocorridas no segundo semestre de 2018 -- e que elegeram deputados, senadores e o presidente da república. 
Iremos fazer o passo a passo dos processos de:

1. Obtenção dos dados a partir de fontes oficiais (Tribunal Superior Eleitoral - TSE)
2. Limpeza dos dados e estruturação de um workflow de ETL.
3. Análise exploratória dos dados (EDA)
4. Exemplificação de aplicação de alguns algoritmos de Machine Learning

Todas as etapas serão implementadas usando recursos da **linguagem R**.

---
### 1. **Obtenção dos dados**

Principais URLs utilizadas para o download dos dados.

* URL Principal
    * http://www.tse.jus.br/eleicoes/estatisticas/repositorio-de-dados-eleitorais-1/repositorio-de-dados-eleitorais
* Frame principal da URL acima
    * http://www.tse.jus.br/hotsites/pesquisas-eleitorais/index.html
* Tab da prestação de contas
    * http://www.tse.jus.br/hotsites/pesquisas-eleitorais/prestacao_contas.html
* Link com os dados de 2018
    * http://www.tse.jus.br/hotsites/pesquisas-eleitorais/prestacao_contas_anos/2018.html


#### 1.1 **Preparação do ambiente**
```{r}
# importação das libraries a serem utilizadas
require(rvest)     # web scrapping
require(plotly)    # data visualization
require(ggplot2)   # data visualization
require(lubridate) # padronização dos dados
require(tidyverse) # data cleansing
```

```{r}
# setup do working directory
wd       <- '~/dev/r' # '/cloud/project'
project  <- 'brz_elections'
raw_data <- 'raw_data'

# validação da existencia da pasta do projeto
dest_path <- file.path(wd, project)
if (!dir.exists(dest_path)) {
  dir.create(dest_path)
  print(paste("Folder", dest_path , "created at", wd))
} else {
  print(paste("Folder", dest_path , "already exists"))
}


# validacao da existencia da pasta do download de raw data
dest_path <- file.path(dest_path, raw_data)
if (!dir.exists(dest_path)) {
  dir.create(dest_path)
  print(paste("Folder ", dest_path , "created sucessfully "))
} else {
  print(paste("Folder ", dest_path , "already exists"))
}


# migracao do working directory para a pasta do projeto
setwd(dest_path)
```

#### 1.2 **Dowload dos Arquivos**
```{r}
# pagina principal que servira de base para a extracao dos arquivos zip
target_url <- "http://www.tse.jus.br/hotsites/pesquisas-eleitorais/prestacao_contas_anos/2018.html"

# extração do html puro
html       <-  read_html(target_url)

# filtro com css selector das tags que contem as urls
nodes      <-  html_nodes(html, 'div p a')

# extração das urls com zip dos dados
zip_url    <-  html_attr(nodes, 'href')
```


```{r}
# download zip files para a pasta de destino
# interessante notar que não é preciso fazer um for. 
# o R tentara fazer os 3 downloads em paralelo
# *** WARNING ***
# um dos arquivos tem mais de 200 MB
download.file(url = zip_url, 
              destfile = file.path(dest_path, basename(zip_url)),
              mode = 'wb')
```

#### 1.3 **Unzip dos arquivos**

```{r}
# unzip dos arquivos baixados
for (f in file.path(dest_path, basename(zip_url))) {
  print(f)
  unzip(f, exdir = dest_path)
}
```

---

### 2. **Limpeza dos dados**
```{r}
# dos diversos arquivos estraídos vamos utilizar apenas aqueles com dados de todo o brasil
receita <-  read.csv('./raw_data/receitas_candidatos_2018_BRASIL.csv',
                    sep = ';', 
                    dec = ',',
                    encoding = 'latin1')

# remoçao de colunas desnecessarias à análise
# temos um total de 57 colunas !
receita$SG_UF                       <- NULL
receita$NR_CPF_VICE_CANDIDATO       <- NULL
receita$CD_ELEICAO                  <- NULL
receita$DS_ELEICAO                  <- NULL
receita$CD_TIPO_ELEICAO             <- NULL
receita$NM_TIPO_ELEICAO             <- NULL
receita$ANO_ELEICAO                 <- NULL
receita$DT_GERACAO                  <- NULL
receita$HH_GERACAO                  <- NULL
receita$TP_PRESTACAO_CONTAS         <- NULL
receita$DS_CARGO_CANDIDATO_DOADOR   <- NULL
receita$CD_ESFERA_PARTIDARIA_DOADOR <- NULL
receita$DS_ESFERA_PARTIDARIA_DOADOR <- NULL
receita$NM_DOADOR                   <- NULL
receita$CD_MUNICIPIO_DOADOR         <- NULL
receita$NM_MUNICIPIO_DOADOR         <- NULL        
receita$SQ_CANDIDATO_DOADOR         <- NULL
receita$NR_CANDIDATO_DOADOR         <- NULL
receita$NR_DOCUMENTO_DOACAO         <- NULL
receita$SQ_PRESTADOR_CONTAS         <- NULL
receita$SQ_RECEITA                  <- NULL
receita$CD_CARGO_CANDIDATO_DOADOR   <- NULL
receita$NR_CPF_CANDIDATO            <- NULL
receita$NR_CPF_CNPJ_DOADOR          <- NULL
receita$NM_PARTIDO                  <- NULL
receita$NR_PARTIDO_DOADOR           <- NULL
receita$NM_PARTIDO_DOADOR           <- NULL
receita$NR_PARTIDO                  <- NULL
receita$CD_FONTE_RECEITA            <- NULL
receita$CD_ORIGEM_RECEITA           <- NULL
receita$CD_NATUREZA_RECEITA         <- NULL
receita$CD_ESPECIE_RECEITA          <- NULL
receita$CD_CNAE_DOADOR              <- NULL
receita$SG_PARTIDO_DOADOR           <- NULL

# formatar datas com lubridate
receita$DT_ELEICAO            <- dmy(receita$DT_ELEICAO)
receita$DT_PRESTACAO_CONTAS   <- dmy(receita$DT_PRESTACAO_CONTAS)
receita$DT_RECEITA            <- dmy(receita$DT_RECEITA)

# exibir 
head(receita)

# criar novo csv com o frame limpo
write.csv(receita, './raw_data/receita_cand_BRASIL_2018.csv')
```

```{r}
# limpeza do fram de despesas dos candidatos
despesa <-  read.csv('./raw_data/despesas_pagas_candidatos_2018_BRASIL.csv',
                    sep = ';', 
                    dec = ',',
                    encoding = 'latin1')

head(despesa)

# data cleansing usando dplyr
rm_columns <- c('NR_CPF_VICE_CANDIDATO','SG_UF','CD_ELEICAO','DS_ELEICAO',
                'CD_TIPO_ELEICAO','NM_TIPO_ELEICAO','ANO_ELEICAO','DT_GERACAO',
                'HH_GERACAO','TP_PRESTACAO_CONTAS','SQ_PRESTADOR_CONTAS','NR_CPF_CANDIDATO',
                'NM_PARTIDO','NR_PARTIDO','DS_CNAE_FORNECEDOR','CD_TIPO_FORNECEDOR','CD_CNAE_FORNECEDOR',
                'DS_ESFERA_PART_FORNECEDOR','CD_ESFERA_PART_FORNECEDOR','SG_UF_FORNECEDOR',
                'CD_MUNICIPIO_FORNECEDOR','NM_MUNICIPIO_FORNECEDOR','SQ_CANDIDATO_FORNECEDOR',
                'NR_CANDIDATO_FORNECEDOR','CD_CARGO_FORNECEDOR','DS_ORIGEM_DESPESA',
                'CD_ORIGEM_DESPESA','SQ_PARCELAMENTO_DESPESA')

despesa[, rm_columns] <-NULL

# View(head(despesa))
write.csv(despesa, './raw_data/despesa_pagas_cand_BRASIL_2018.csv')
```

---

### 3. EDA
```{r}
# analise basica dos frames extraidos
receita <-  read.table(unz('./raw_data/receita_br.zip', 'receita_cand_BRASIL_2018.csv'), 
                       header=T, 
                       sep=",", 
                       colClasses = c(X="NULL")) %>% 
            filter(SG_UE != 'BR')

despesa <-  read.table(unz('./raw_data/despesa_paga_br.zip','despesa_pagas_cand_BRASIL_2018.csv'),
                       header=T, 
                       sep=",", 
                       colClasses = c(X="NULL"))

despesa_con <-  read.table(unz('./raw_data/despesa_contratada_br.zip','despesa_contratada_cand_BRASIL_2018.csv'),
                       header=T, 
                       sep=",", 
                       colClasses = c(X="NULL")) %>% 
                filter(SG_UE != 'BR')
```

```{r}
# grafico das despesas
despesa %>% group_by(DS_DESPESA) %>% 
            summarise(TOTAL = sum(VR_PAGTO_DESPESA)) %>%  # AGRUPAR DESPESAS PELA DESCRICAO E SOMAR TOTAIS 
            arrange(desc(TOTAL)) %>%                      # ORGANIZAR EM ORDEM DECRESCENTE
            head(10) %>%                                  # TRAZER OS PRIMEIROS 10 RESULTADOS
            ggplot(aes(x=reorder(DS_DESPESA, --TOTAL), 
                       y=TOTAL / (10**6))) +              # CRIAR UM PLOT REOGARNIZANDO O EIXO X E DIVIDINDO O Y
            geom_bar(stat = 'identity', 
                     fill = 'steelblue') +                # CUSTOMIZA GRAFICO DE BARRA E COR
            theme_minimal() +                             # APLICA TEMA MINIMO, COM FUNDO BRANCO
            coord_flip() +                                # TRANSFORMA O GRAFICO DE HORIZONTAL PARA VERTIICAL
            ggtitle('Principais gastos dos candidatos na Eleição de 2018 - Top 10') +
            labs(x='Destino da despesa', y='Gastos em milhões de R$')
```

```{r}
# grafico das despesas contratadas
despesa_con %>% group_by(DS_ORIGEM_DESPESA) %>% 
                summarise(TOTAL = sum(VR_DESPESA_CONTRATADA)) %>%  # AGRUPAR DESPESAS PELA DESCRICAO E SOMAR TOTAIS 
                arrange(desc(TOTAL)) %>%                      # ORGANIZAR EM ORDEM DECRESCENTE
                head(10) %>%                                  # TRAZER OS PRIMEIROS 10 RESULTADOS
                ggplot(aes(x=reorder(DS_ORIGEM_DESPESA, --TOTAL), 
                           y=TOTAL / (10**6))) +              # CRIAR UM PLOT REOGARNIZANDO O EIXO X E DIVIDINDO O Y
                geom_bar(stat = 'identity', 
                         fill = 'darkred') +                # CUSTOMIZA GRAFICO DE BARRA E COR
                theme_minimal() +                             # APLICA TEMA MINIMO, COM FUNDO BRANCO
                coord_flip() +                                # TRANSFORMA O GRAFICO DE HORIZONTAL PARA VERTIICAL
                ggtitle('Principais gastos contratados na Eleição de 2018 - Top 10') +
                labs(x='Destino da despesa', y='Contratos em milhões de R$')
```


```{r}
receita %>% group_by(DS_ORIGEM_RECEITA) %>% 
            summarise(TOTAL = sum(VR_RECEITA)) %>% 
            arrange(desc(TOTAL)) %>% 
            head(5) %>% 
            ggplot(aes(x=reorder(DS_ORIGEM_RECEITA, --TOTAL), 
                       y=TOTAL / 10 ** 6)) +
            geom_bar(stat = 'identity', fill ='darkgreen') +
            coord_flip() +
            theme_minimal() +
            ggtitle('Principais fontes de receita na Eleição de 2018 - Top 5') +
            labs(x='Origem da receita', y='Arrecadação em milhões de R$')
  
```

```{r}
# VALIDACAO DOS TOTAIS
tot_desp_cont <- sum(despesa_con$VR_DESPESA_CONTRATADA)
tot_desp      <- sum(despesa$VR_PAGTO_DESPESA) 
tot_receita   <- sum(receita$VR_RECEITA)

aux <- data.frame(X = c('TOTAL_CONTRATADO', 'TOTAL_PAGO', 'TOTAL_ARRECADADO'),
                  Y = c(tot_desp_cont, tot_desp, tot_receita))
                  
aux %>% ggplot(aes(x=X, y=Y / 10 ** 6)) +
        geom_bar(stat = 'identity')

```

```{r}
# Redução do escopo para focar em 90% da amostra
hist(receita$VR_RECEITA[receita$VR_RECEITA <= quantile(receita$VR_RECEITA, 0.90)], 
     xlab = "R$ doados",
     ylab = "Frequência",
     main = "Valores das doações recebidas - 90% da população")
```


```{r}
# Redução do escopo para focar em 50% da amostra
hist(receita$VR_RECEITA[receita$VR_RECEITA <= quantile(receita$VR_RECEITA, 0.50)], 
     xlab = "R$ doados",
     ylab = "Frequência",
     main = "Valores das doações recebidas - 50% da população")
```


```{r}
# Redução do escopo para 25% da amostra
hist(receita$VR_RECEITA[receita$VR_RECEITA <= quantile(receita$VR_RECEITA, 0.25)], 
     xlab = "R$ doados",
     ylab = "Frequência",
     main = "Valores das doações recebidas - 25% da população")
```


```{r}
brz <- receita[receita$SG_UE != 'BR',]
brc <- group_by(brz, SG_UE, SQ_CANDIDATO, NM_CANDIDATO) %>% summarise(RECEITA = sum(VR_RECEITA))
brc
```






### 4. Soluções usando algoritmos de Machine Learning

```{r}
# TODO
```



