---
title: "Análise das Eleições de 2018 no Brasil"
output: html_notebook
---

## **Resumo**

Vamos mostrar neste notebook uma abordagem sobre como baixar e analisar dados  das Eleições Gerais Brasileiras -- ocorridas no segundo semestre de 2018 -- e que elegeram deputados, senadores e o presidente da república. 
Iremos seguir o passo-a-passo abaixo:

1. Obtenção dos dados a partir de fontes oficiais (Tribunal Superior Eleitoral - TSE)
2. Limpeza dos dados e estruturação de um workflow de ETL.
3. Análise exploratória dos dados (EDA)
4. Exemplificação de aplicação de alguns algoritmos de Machine Learning

Todas as etapas serão implementadas usando recursos da **linguagem R**.
Neste primeiro notebook exibiremos os passos 1 e 2.


### 1. **Obtenção dos dados**

Principais URLs utilizadas para o download dos dados.

* URL Principal
    * http://www.tse.jus.br/eleicoes/estatisticas/repositorio-de-dados-eleitorais-1/repositorio-de-dados-eleitorais
* Frame principal da URL acima
    * http://www.tse.jus.br/hotsites/pesquisas-eleitorais/index.html
* Tab da prestação de contas
    * http://www.tse.jus.br/hotsites/pesquisas-eleitorais/prestacao_contas.html
* Link com os dados de 2018
    * http://www.tse.jus.br/hotsites/pesquisas-eleitorais/prestacao_contas_anos/2018.html


#### 1.1 **Preparação do ambiente**
```{r}
# importação das libraries a serem utilizadas
require(rvest)     # web scrapping
require(plotly)    # data visualization
require(ggplot2)   # data visualization
require(lubridate) # padronização de datas
require(tidyverse) # data cleansing
```


```{r}
# setup do working directory
wd       <- '~/dev/r' # '/cloud/project'
project  <- 'brz_elections'
raw_data <- 'raw_data'

# validação da existencia da pasta do projeto
dest_path <- file.path(wd, project)
if (!dir.exists(dest_path)) {
  dir.create(dest_path)   # create path case it does not exists
  print(paste("Folder", dest_path , "created at", wd))
} else {
  print(paste("Folder", dest_path , "already exists"))
}


# validacao da existencia da pasta do download de raw data
dest_path <- file.path(dest_path, raw_data)
if (!dir.exists(dest_path)) {
  dir.create(dest_path)
  print(paste("Folder ", dest_path , "created sucessfully "))
} else {
  print(paste("Folder ", dest_path , "already exists"))
}


# migracao do working directory para a pasta do projeto
setwd(dest_path)
```

#### 1.2 **Dowload dos Arquivos**
```{r}
# pagina principal que servira de base para a extracao dos arquivos zip
target_url <- "http://www.tse.jus.br/hotsites/pesquisas-eleitorais/prestacao_contas_anos/2018.html"

# extração do html puro
html       <-  read_html(target_url)

# filtro com css selector das tags que contem as urls
nodes      <-  html_nodes(html, 'div p a')

# extração das urls com zip dos dados
zip_url    <-  html_attr(nodes, 'href')
```


```{r}
# download zip files para a pasta de destino
# interessante notar que não é preciso fazer um for. 
# o R tentara fazer os 3 downloads em paralelo
# *** WARNING ***
# um dos arquivos tem mais de 200 MB
download.file(url = zip_url, 
              destfile = file.path(dest_path, basename(zip_url)),
              mode = 'wb')
```

#### 1.3 **Unzip dos arquivos**

```{r}
# unzip dos arquivos baixados
for (f in file.path(dest_path, basename(zip_url))) {
  print(f)
  unzip(f, exdir = dest_path)
}
```


### 2. **Limpeza dos dados**
#### 2.1 **Dados de receita das campanhas**
```{r}
# dos diversos arquivos estraídos vamos utilizar apenas aqueles com dados de todo o brasil
receita <-  read.csv('./raw_data/receitas_candidatos_2018_BRASIL.csv',
                    sep = ';', 
                    dec = ',',
                    encoding = 'latin1')

# remoçao de colunas desnecessarias à análise
# temos um total de 57 colunas !
receita$SG_UF                       <- NULL
receita$NR_CPF_VICE_CANDIDATO       <- NULL
receita$CD_ELEICAO                  <- NULL
receita$DS_ELEICAO                  <- NULL
receita$CD_TIPO_ELEICAO             <- NULL
receita$NM_TIPO_ELEICAO             <- NULL
receita$ANO_ELEICAO                 <- NULL
receita$DT_GERACAO                  <- NULL
receita$HH_GERACAO                  <- NULL
receita$TP_PRESTACAO_CONTAS         <- NULL
receita$DS_CARGO_CANDIDATO_DOADOR   <- NULL
receita$CD_ESFERA_PARTIDARIA_DOADOR <- NULL
receita$DS_ESFERA_PARTIDARIA_DOADOR <- NULL
receita$NM_DOADOR                   <- NULL
receita$CD_MUNICIPIO_DOADOR         <- NULL
receita$NM_MUNICIPIO_DOADOR         <- NULL        
receita$SQ_CANDIDATO_DOADOR         <- NULL
receita$NR_CANDIDATO_DOADOR         <- NULL
receita$NR_DOCUMENTO_DOACAO         <- NULL
receita$SQ_PRESTADOR_CONTAS         <- NULL
receita$SQ_RECEITA                  <- NULL
receita$CD_CARGO_CANDIDATO_DOADOR   <- NULL
receita$NR_CPF_CANDIDATO            <- NULL
receita$NR_CPF_CNPJ_DOADOR          <- NULL
receita$NM_PARTIDO                  <- NULL
receita$NR_PARTIDO_DOADOR           <- NULL
receita$NM_PARTIDO_DOADOR           <- NULL
receita$NR_PARTIDO                  <- NULL
receita$CD_FONTE_RECEITA            <- NULL
receita$CD_ORIGEM_RECEITA           <- NULL
receita$CD_NATUREZA_RECEITA         <- NULL
receita$CD_ESPECIE_RECEITA          <- NULL
receita$CD_CNAE_DOADOR              <- NULL
receita$SG_PARTIDO_DOADOR           <- NULL

# formatar datas com lubridate
receita$DT_ELEICAO            <- dmy(receita$DT_ELEICAO)
receita$DT_PRESTACAO_CONTAS   <- dmy(receita$DT_PRESTACAO_CONTAS)
receita$DT_RECEITA            <- dmy(receita$DT_RECEITA)

# exibir head
head(receita)

# criar RDS com o frame limpo, para faciliar e agilizar futuras analises
write.csv(receita, './raw_data/receita_cand_BRASIL_2018.csv')
```

#### 2.2 **Dados de despesas das campanhas**
```{r}
# limpeza do fram de despesas dos candidatos
despesa <-  read.csv('./raw_data/despesas_pagas_candidatos_2018_BRASIL.csv',
                    sep = ';', 
                    dec = ',',
                    encoding = 'latin1')

head(despesa)

# outra forma de remoção das colunas desnecessárias
rm_columns <- c('NR_CPF_VICE_CANDIDATO','SG_UF','CD_ELEICAO','DS_ELEICAO',
                'CD_TIPO_ELEICAO','NM_TIPO_ELEICAO','ANO_ELEICAO','DT_GERACAO',
                'HH_GERACAO','TP_PRESTACAO_CONTAS','SQ_PRESTADOR_CONTAS','NR_CPF_CANDIDATO',
                'NM_PARTIDO','NR_PARTIDO','DS_CNAE_FORNECEDOR','CD_TIPO_FORNECEDOR','CD_CNAE_FORNECEDOR',
                'DS_ESFERA_PART_FORNECEDOR','CD_ESFERA_PART_FORNECEDOR','SG_UF_FORNECEDOR',
                'CD_MUNICIPIO_FORNECEDOR','NM_MUNICIPIO_FORNECEDOR','SQ_CANDIDATO_FORNECEDOR',
                'NR_CANDIDATO_FORNECEDOR','CD_CARGO_FORNECEDOR','DS_ORIGEM_DESPESA',
                'CD_ORIGEM_DESPESA','SQ_PARCELAMENTO_DESPESA')

despesa[, rm_columns] <-NULL

# View(head(despesa))
write.csv(despesa, './raw_data/despesa_pagas_cand_BRASIL_2018.csv')
```


#### 2.3 **Dados de bens e situação dos candidatos**
```{r}
# download de dados de patrimonio dos candidatos
cand_url <- "http://www.tse.jus.br/hotsites/pesquisas-eleitorais/candidatos_anos/2018.html"

# extração do html puro
html       <-  read_html(cand_url)

# filtro com css selector das tags que contem as urls
nodes      <-  html_nodes(html, 'div p a')

# extração das urls com zip dos dados
zip_url    <-  html_attr(nodes, 'href')

# download zip files
download.file(url = zip_url, 
              destfile = file.path(dest_path, basename(zip_url)),
              mode = 'wb')
```
```{r}
bem    <- read.csv("./raw_data/bem_candidato_2018_BRASIL.csv",
                   sep = ';', 
                   dec = ',',
                   encoding = 'latin1')

status <- read.csv("./raw_data/consulta_cand_2018_BRASIL.csv",
                   sep = ';', 
                   dec = ',',
                   encoding = 'latin1')

head(status)
```


```{r}
# limpa frame de bens
c_to_remove      <- c('DT_GERACAO', 'HH_GERACAO', 'ANO_ELEICAO', 'CD_ELEICAO', 'DT_ELEICAO', 'SG_UF', 'CD_TIPO_ELEICAO',
                      'NM_TIPO_ELEICAO', 'NR_ORDEM_CANDIDATO')
bens_clean <- bem %>% select(-c_to_remove) %>%                   # seleciona todas as colunas exceto a do vetor acima
                  mutate_at(vars(starts_with('DT_')), funs(dmy)) # formata todas as datas no dataframe com lubridate


c_to_remove         <- c('DT_GERACAO', 'HH_GERACAO', 'ANO_ELEICAO', 'CD_ELEICAO', 'CD_TIPO_ELEICAO', 'NM_SOCIAL_CANDIDATO',
                         'CD_MUNICIPIO_NASCIMENTO', 'CD_ESTADO_CIVIL', 'CD_GRAU_INSTRUCAO', 'CD_COR_RACA', 'SG_UF',
                         'NR_PROTOCOLO_CANDIDATURA', 'NR_PROCESSO', 'CD_SIT_TOT_TURNO', 'CD_CARGO', 'CD_SITUACAO_CANDIDATURA',
                         'CD_GENERO', 'CD_OCUPACAO', 'NR_DESPESA_MAX_CAMPANHA')

# limpa frame de status
status_clean  <- status %>% select(-c_to_remove) %>% 
                            mutate_at(vars(starts_with('DT_')), funs(dmy))

# backup dos frames limpos
saveRDS(bens_clean, 'bens_cand_2018.rds')
saveRDS(status_clean, 'status_cand_2018.rds')
```

